【裁判字號】    90,自,694
【裁判日期】    901019
【裁判案由】    詐欺
【裁判全文】
臺灣臺中地方法院刑事判決                            九十年度自字第六九四號
    自  訴  人  甲○○○
    被      告  乙○○
右列被告因詐欺案件，經自訴人提起自訴，本院判決如左：
    主  文
乙○○無罪。
    理  由
一、自訴意旨略以：自訴人與被告乙○○相識於民國（下同）八十一年間，當時被告
    係從事裝潢業，而自訴人則以販賣麵食為業，嗣於同年年底之際，被告意圖為自
    己不法之所有，前來自訴人住處佯稱已承包中友百貨裝潢工程，而以欲大量資金
    購入材料為由，向自訴人洽借現金週轉，自訴人不疑有它，遂陸續借予被告新台
    幣（下同）五十萬元、五十萬元及二十萬元，共計一百二十萬元，被告並簽發同
    各次借款面額之支票，並約定以票載日期清償借款，惟屆期該支票均未兌現，經
    催討多次，被告始另行簽發借款總額之本票一紙，作為因應，旋被告即去向不明
    ，經自訴人多次催尋，均無進展，自訴人至此始知受騙，因認被告涉有詐欺罪嫌
    云云。
二、按犯罪事實應依證據認定之，無證據不得推定其犯罪事實，又不能證明被告犯罪
    者，應諭知無罪之判決，刑事訴訟法第一百五十四條、第三百零一條第一項分別
    定有明文。又自訴人指訴是以被告受刑事訴追為目的，是其陳述是否與事實相符
    ，仍應調查其他證據以資審認，不得僅憑自訴人指訴遽令被告入罪，最高法院五
    十二年台上字第一三○○號判例可循。次按刑法第三百三十九條第一項之詐欺取
    財罪之成立，以意圖為自己或第三人不法之所有，以詐術使人將本人或第三人之
    物交付為要件，所謂以詐術使人交付，必須被詐欺人因其詐術而陷於錯誤，若其
    所用方法，不能認為詐術，亦不致使人陷於錯誤，即不構成該罪，迭經最高法院
    著有判例可循（最高法院三十年上字第八一六號、四十年台上字第二六○號判例
    參照）。申言之，須行為人主觀上有為自己或第三人不法所有之意圖，客觀上係
    以詐術使人將本人或第三人之物交付為要件；而所謂以詐術使人交付財物，必須
    行為人確有施用詐術，致被詐欺人因其詐術陷於錯誤，而交付財物之因果聯瑣；
    若行為人並未施用詐術，或所用方法不能認為詐術，或不致使人陷於錯誤，縱有
    使人交付財物情事，亦與詐欺罪之構成要件不符。再者，民事債務當事人間，若
    有未依債務本旨履行給付之情形，在一般社會經驗而言，原因非一：其或因不可
    歸責之事由無法給付，或因得對他造合法主張抗辯而拒絕給付，甚至債之關係成
    立後，始行惡意遲延給付，皆有可能，非必出於自始無意給付之詐欺罪一端。再
    者，刑事被告依法不負自證無罪之義務，故在別無積極證據之情形下，自難違反
    上開規定，以被告單純債務不履行之狀態，推定其自始即有不法所有之意圖而施
    用詐術。
三、訊據被告乙○○固坦承有於上揭時地以怡添木業裝潢有限公司負責人之名義向自
    訴人陸續洽借共計一百二十萬元現金，及迄今尚未清償借款之事實，惟堅決否認
    有何詐欺犯行，辯稱：伊確有承包中友百貨裝潢工程，惟因施作完工後，遭上游
    廠商倒帳致無法繼續營業而停業，確因經濟困難而一時無法清償借款及利息，我
    並無施用詐術等語。
四、經查，本件自訴人與被告間之前並無任何交易，此次係因被告與自訴人之先夫原
    為同濟會成員而認識，被告確有承包裝潢工程急需資金而向自訴人洽借，自訴人
    即陸續借款予被告，且雙方約定有利息等情，業據自訴人於本院審理時供述其夫
    於生前已查證明確等語（見本院九十年十月五日審判筆錄），核與被告上開所述
    情節相符，並有工程合約書影本、工程承攬須知影本各一紙在卷可憑，則此部分
    事實堪信為真。其次，自訴人既自承與被告間係初次交易，理應事先了解被告信
    用狀況及償債能力，縱認被告係其先夫之友人，亦當探詢是否有從事承包裝潢工
    程，或查詢其欲如何償還借款，或提供何項擔保等等，然自訴人於允諾借款後復
    陸續交付款項，且亦自承查明被告確有承包裝潢工程，並已收受被告簽發之同額
    支票供作擔保，嗣該等支票未兌現後復同意被告延緩付款而收受其簽發之同借款
    總額之本票一紙，則顯然願意承擔日後催帳之風險，雖被告日後確未依期清償借
    款及利息，惟尚難據此即認被告於借款之初即有施用詐術，蓋自訴人既自承係從
    事販賣麵食之商業活動之人，對於交易對象之信用能力、償債能力，自當先予以
    評估，既同意借貸並依約交付現金，目的即在獲取利息收入，嗣後客戶未能按期
    清償借款旋謂客戶詐欺等情，顯與市場上借貸交易並獲取利息之常情有違。綜上
    所述，縱認自訴人確因被告未按期清償上開借款，致自訴人因而受有損害屬實，
    然此僅為被告民事上債務不履行，且自訴人既欲與被告為借貸行為，即應考核其
    交易對象之信用及償債能力，苟未詳查而同意借貸，嗣後遭受索債損失，即遽認
    被告詐欺，則其片面指訴，尚難採為不利於被告之認定基礎。是本件純屬民事債
    務糾紛，宜循民事程序救濟，要與上開詐欺取財罪之構成要件不合，此外復查無
    其他積極確切之證據足以證明被告有詐欺之事實，不能證明被告犯罪，自應為無
    罪之諭知，以示審慎。
據上論斷，應依刑事訴訟法第三百四十三條、第三百零一條第一項，判決如主文。
中      華      民      國    九十      年      十      月     十九     日
                                台灣台中地方法院刑事第七庭
                                    法  官  夏  一  
右正本證明與原本無異。
如不服本判決，應於判決送達後十日內向本院提出上訴狀，上訴於臺灣高等法院臺中
分院( 須附繕本 )。
                                    書記官
中      華      民      國    九十      年      十      月     十九     日


司法院資訊處製作；財團法人民間司法改革基金會備份。
